臺灣高等法院民事判決　　　　　　　　　　　　　九十二年度勞上易字第一０七號
　　上　訴　人　快展印刷實業有限公司
　　法定代理人　林清祥
　　被　上訴人　甲○○
右當事人間請求給付資遣費事件，上訴人對於中華民國九十二年七月三十一日台灣台
北地方法院九十二年度勞訴字第六四號第一審判決提起上訴，本院於九十二年十二月
二十九日言詞辯論終結，判決如左：
    主      文
上訴駁回。
第二審訴訟費用由上訴人負擔。
    事      實
甲、上訴人方面：
一、聲明：
  (一)原判決廢案。
  (二)被上訴人第一審之請求及假執行之聲請均駁回。
  (三)第一、二審之訴訟費用由被上訴人負擔。
二、陳述：除與原判決記載相同者，茲引用之外，補稱：
  (一)民國（下同）八十八年五月間，被上訴人因與同事不合而辭職，因憐其找不到工
    作，上訴人又僱用被上訴人。惟其工作態度不佳又得罪客戶，還常趁上訴人不在
    時對其他員工挑撥離間，後來被上訴人和其他人處不好，甚對同事林智彥施暴，
    其行為應有勞動基準法（下稱勞基法）第十二條第一項第四款之適用，上訴人於
    九十一年十二月底知悉後，於九十二年一月初即向被上訴人為終止契約之意思表
    示。其請求資遣費，依勞基法第十八條第一項第一款規定，應無理由。
  (二)上訴人當時雖解雇被上訴人，惟仍給付其新台幣（下同）二十萬元。依民法第九
    十八條之規定，兩造間於被上訴人離職時，確已就資遣費之金額達成協議。蓋依
    習慣及經驗法則，雙方若無達成協議，上訴人不會支付資遣費，被上訴人亦不會
    於收受後立具收據，其上雖無「拋棄其他請求權」之字樣，但兩造確有除資遣費
    一十二萬元及年終獎金四萬元外，不再作其他請求之真意。又查勞基法關於資遣
    費之規定雖為保護勞工而設，勞工及雇主雙方不得於事前以契約排除其適用，然
    資遣費請求權一旦發生，則為獨立之債權，依契約自由原則，勞資雙方得成立和
    解。故兩造就資遣費既已達成合意，自具有拘束力。
乙、被上訴人方面：
一、聲明：
  (一)駁回上訴。
  (二)第二審訴訟費用由上訴人負擔。
二、陳述：除與原判決記載相同者，茲引用之外，補稱：
  (一)被上訴人於上訴人公司任印刷技工達十六年餘，可知上訴人所言工作能力不佳等
    言為不實，又勞基法第十二條第一項第四款之適用限於「情節重大者」，縱其所
    言屬實，仍不符「情節重大」之要件。
  (二)八十八年之離職係因政府實施「隔周休」政策，上訴人未採取，被上訴人據理力
    爭後三天沒去上班，後上訴人法定代理人之妻（即老闆娘）以每個月補貼一千元
    為條件叫被上訴人回去，被上訴人始回去。
  (三)九十一年九月底，上訴人法定代理人林清祥與被上訴人發生爭執，林智彥趁被上
    訴人不注意時毆打被上訴人，因而才起衝突，當時客戶及老闆娘均在場。上訴人
    執此不可歸責於被上訴人之事解僱被上訴人，為權利濫用。蓋解僱係最後手段，
    且應具相當性。又上開衝突於九月即已發生，林清祥於該期間均親營業務，何以
    於十二月始知，故其終止契約應已逾勞基法第十二條第二項所規定之除斥期間。
  (四)上訴人於九十二年一月十八日未告知理由片面終止契約，並於被上訴人之最後工
    作日（九十二年一月三十日）支付九十二年一月份薪資四萬元、年終獎金四萬元
    及一十二萬元資遣費支票乙紙。上開金額均為上訴人單方決定，被上訴人親立收
    據僅為款項收受之證明，並非就資遣費達成協議。
  (五)被上訴人自七十五年四月十五日受僱於上訴人公司，至九十二年一月三十日止，
    工作年資已達十六年九個月餘，上訴人之解雇應係為規避勞基法第五十三條及第
    五十五條退休金給與義務。
    理  由
一、本件被上訴人起訴主張：其自七十五年四月十五日起至上訴人公司擔任印刷技工
    ，上訴人公司竟於九十二年一月十八日非法將其解僱，被上訴人任印刷技工達十
    六年餘，並非工作能力不佳，勞基法第十二條第一項第四款之適用限於情節重大
    ，縱其所言屬實，仍不符情節重大之要件，又上訴人並未毆打同事林智彥，故上
    訴人主張依上開規定終止契約並無理由。況上開衝突於八十九年九月即發生，上
    訴人法定代理人林清祥於該期間均親營業務，不可能於十二月始知，故其終止契
    約亦已逾勞基法第十二條第二項所規定之除斥期間。又上訴人於九十二年一月三
    十日支付之金額均為上訴人單方決定，被上訴人親立收據僅為款項收受之證明，
    並非就資遣費達成協議。上訴人既未依勞基法第十六條、第十七條給付被上訴人
    預告期間工資及資遣費，爰訴請上訴人公司應給付五十九萬三千三百三十三元（
    經扣除被上訴人前已支付之部分）及利息。
二、上訴人則以：因被上訴人工作態度不佳且對同事實施暴行，上訴人公司始依勞基
    法第十二條第一項第四款及第二項規定於九十二年一月初向被上訴人為終止契約
    之意思表示，依勞基法第十八條第一款之規定，上訴人不須給付被上訴人資遣費
    及預告期間工資。惟因念及多年情誼，仍給付其二十萬元，並經被上訴人欣然收
    受並開立收據，足見兩造當時已就資遣費達成和解之協議。按資遣費請求權一旦
    發生，則成為獨立之債權，依契約自由原則，兩造就資遣費既已達成合意，自具
    有拘束力。是被上訴人提起本訴請求給付資遣費等，均屬無據云云，資為抗辯。
三、被上訴人主張其自七十五年四月十五日起至九十二年一月三十日止在上訴人公司
    擔任印刷技工，其離職前之平均薪資為四萬元，上訴人公司於同年一月三十日給
    付被上訴人該一月份之薪資四萬元、年終獎金四萬元及十二萬元之資遣費，並於
    同日告知春節過後不用再去上班，被上訴人亦已同意離職之事實，為上訴人所不
    爭執，應可信為真實。
四、被上訴人主張上訴人公司未依勞基法之規定給付預告期間工資及資遣費等情，則
    為上訴人公司所否認，辯稱因被上訴人工作能力不佳，對同事實施暴行、與同事
    打架等，上訴人公司於九十一年十二月底知悉後，即於九十二年一月初向被上訴
    人為終止契約之意思表示云云。經查：
  (一)按「當事人主張有利於己之事實者，就其事實有舉證之責任。但法律別有規定，
    或依其情形顯失公平者，不在此限。」民事訴訟法第二百七十七條定有明文。上
    訴人對其所云被上訴人有對同事實施暴行之有利事實，並未舉證以實其說，自難
    憑採，被上訴人雖自陳伊與同事處不好，惟並不足以證明被上訴人確對同事有施
    予暴行。
  (二)按勞工違反勞動契約或工作規則，情節重大者，依勞動基準法第十二條第一項第
    四款規定，雇主固得不經預告終止契約，惟依條文規範意旨，乃限於「情節重大
    者」為限。上訴人雖復陳稱被上訴人於在職期間工作能力不佳，與客戶應對態度
    差，背後說上訴人壞話云云，但從被上訴人能於上訴人公司久任印刷技工之職達
    十六年餘，所謂「工作能力不佳，與客戶應對態度差，背後說壞話」顯為主觀飾
    詞。況縱使上訴人所陳終止契約之事由屬實，仍不符條文規定之「情節重大」之
    要件。
  (三)又「勞動基準法第十二條第二項應自知悉其情形之次日起，三十日內為之，係指
    雇主自知道勞工有本條第一項第一、二、四、五、六款情形之當日起算，三十日
    內得為不經預告終止契約之行為。而此三十日係屬法定除斥期間。」經行政院勞
    工委員會八十二年三月九日勞資二字第一一二○八號函釋在案。被上訴人所述
    上訴人與人毆打時間係在九十一年九月間或十月間，故縱認上訴人公司得據以終
    止本件勞動契約，惟上訴人公司係遲至九十二年一月間始為終止，已逾勞動基準
    法第十二條第二項三十日除斥期間之規定。上訴人雖稱渠係於九十二年一月始知
    悉毆打一事，然查上訴人自行經營印刷業務，如所稱毆打為事實，衡情應於即日
    或隔日即應知悉，所稱至九十二年一月始知悉，不合常情，尚非可採，故上訴人
    公司此部分所辯，自無足取。是被上訴人請求上訴人公司依法給付資遣費及預告
    薪資，即屬有據。
五、上訴人又辯稱其已給付被上訴人九十二年一月份之薪資四萬元、年終獎金四萬元
    及十二萬元之資遣費共二十萬元，經被上訴人欣然收受離職，可證兩造當時已就
    資遣費達成和解之協議，並有以該條件終止本件勞動契約之合意，自不容被上訴
    人事後反悔云云，並提出被上訴人親立之收據一件。被上訴人固不否認有簽立該
    紙收據及同意離職等情，惟否認有與上訴人公司就資遣費及預告薪資達成和解。
    經查：由該收據之內容觀之，其上僅載明被上訴人於九十二年一月三十日收受上
    訴人公司給付現金四萬元連同支票一紙共計十六萬元，並未載明被上訴人有拋棄
    其他之請求之意思表示（見台灣臺北地方法院簡易庭九十二年度北勞調字第四三
    號卷第二二頁所附之收據），參酌本件被上訴人得請求之金額尚有五十幾萬元，
    渠焉可能收受資遣費十二萬元其餘即拋棄不請求，足見此收據尚不足據以證明兩
    造已達成被上訴人不再請求上訴人公司給付其他不足部分之資遣費與預告薪資之
    合意。此外，上訴人復未舉他證證明兩造當時已就資遣費及預告薪資達成協議，
    是上訴人此部分所為之辯解，亦無可取。
六、綜上所述，被上訴人主張為可採，上訴人所辯均無可取。被上訴人自七十五年四
    月十五日起受僱於上訴人公司擔任印刷技工至九十二年一月三十日止，共計十六
    年九個月又十五日，故被上訴人之工作年資計為十六年十個月（不滿一個月以一
    個月計算），而被上訴人離職前六個月之平均薪資為四萬元，從而被上訴人主張
    上訴人應給付一個月之預告薪資四萬元及資遣費六十七萬三千三百三十三元（
    40,000 ×16＋10／12＝673,333）計七十一萬三千三百三十三元，扣除被上訴人
    前已支付之十二萬元資遣費後，尚應給付被上訴人五十九萬三千三百三十三元（
    673,333－120,000＝593,333） 及自九十二年三月二十日起至清償之日止，按年
    息百分之五計算之利息，洵屬有據，應予准許。是則原審判命上訴人如數給付，
    並分別依據兩造聲請宣告供擔保得為假執行及免予假執行，於法並無違誤。上訴
    意旨指摘原判決不當，求予廢棄改判，為無理由，應予駁回。
七、本件為判決基礎之事證已臻明確，上訴人於言詞辯論再聲請訊問證人李智偉、唐
    明德以證明被上訴人有所謂「工作能力不佳，與客戶應對態度差，背後說壞話」
    等情，查縱認此情屬實，仍無法認為情節重大必須終止勞動契約，況亦逾除斥期
    間，核無必要，本院經逐一審酌兩造所提攻擊、防禦方法，均與前開結論無礙，
    爰不一一論述，並此敘明。
八、據上論結，本件上訴為無理由，依民事訴訟法第四百四十九條第一項、第七十八
    條，判決如主文。
中　　　華　　　民　　　國　　九十三　　年　　　一　　　月　    十二　  日
                              臺灣高等法院勞工法庭
                                  審判長法  官  張  耀  彩
                                        法  官  王  仁  貴
                                        法  官  黃  嘉  烈
正本係照原本作成。
不得上訴。
中　　　華　　　民　　　國　　九十三　　年　　　一　　　月　　  十三  　日
　　　　　　　　　　　　　　　　　　　　書記官  倪  淑  芳
